---
title: "NosAnalizamos"
author: "María Martínez Marí"
date: "2026-05-16"
output: html_document
---

```{r setup, include=FALSE}
knitr::opts_chunk$set(echo = TRUE)
```



# Carga de las librerías:

```{r}
library(tidyverse)
library(dplyr)
library(ggplot2)
library(lubridate)
library(pacman)
library(readr)
library(stringr)

```

# Cargar el fichero de datos a un data frame.

```{r}

# o read.delim()
fich<- read_tsv("data/NosAutoanalizamos2022 - Hoja1.tsv")


da<-as.data.frame(fich)
head(da, 3)

# El df contendrá las columnas con variables y las filas que contengan datos.
# Vemos que el nombre de las columnas están en la fila 24:

# Seleccionamos desde la fila 25 hasta el final:
datos<- da[24:nrow(da),]
colnames(datos)<- datos[1,]
datos<-datos[-1,] #Quitamos la fila 24

datos <- datos %>%
  rename(Registro = 1)  # Esto cambia la columna 1 por "Registro"


head(datos, 5)




```


# 4. Eliminamos el usuario cuyo id es martsobm:

```{r}
datos_final <- datos %>% 
  filter(Id != "martsobm")

head(datos_final)
```


# 5. Seleccionar las columas con las calificaciones y adecúalas.

```{r}
# Separador decimal es el punto.
# Si alguna calificación es NC se sustituirá por 3.
# Valor no conocido se sustituirá por NA

# Creamos el vector con el nombre de las columnas que contienen las calificaciones.
variables_notas <- c("ALG","ANM","FP","DCS","MD")


# Vemos que de las columnas 14 a la 20 son notas
notas <- datos_final %>%
  # mutate() Modificamos las columnas
  # across() se aplica en varias columnas la misma operacion
  # all_of () que trabajamos solo con esas asignaturas.
  # ifelse(condicion, valor si sí, valor sino) 
  # El primer punto significa todas las columnas
  # El tercer punto indica que se quede como está
  # ~ este símbolo indica que ahora viene una función
  mutate(across(all_of(variables_notas),
                ~ ifelse(. == "NC", "3", .))) %>%
  
  # Expresión regular: Permite números como 5, 7.2 etc.
  
  mutate(across(all_of(variables_notas),
                ~ ifelse(str_detect(., "^[0-9]+(\\.[0-9]+)?$"), ., NA))) %>%

  # convertir a numérico
  
  mutate(across(all_of(variables_notas), as.numeric))

head(notas)
```


# 6. Obtener una tabla de estadísticos de estas variables.
Primera columna las asignaturas y las siguientes asignaturas que correspondan con los estadísticos.

```{r}

est <- notas[, 14:18]

tabla_est <- data.frame(
  Asignatura = names(est),
  # con sapply() aplicamos una funcion a cada columna y devuelve el resultado
  Minimo = sapply(est, min, na.rm = TRUE),
  P25 = sapply(est, quantile, probs = 0.25, na.rm = TRUE),
  Mediana = sapply(est, median, na.rm = TRUE),
  Media = sapply(est, mean, na.rm = TRUE),
  DesvTipica = sapply(est, sd, na.rm = TRUE),
  P75 = sapply(est, quantile, probs = 0.75, na.rm = TRUE),
  Maximo = sapply(est, max, na.rm = TRUE)
) 

tabla_est <- tabla_est %>%
  mutate(across(where(is.numeric), ~ round(.x, 2)))


tabla_est
```
# 7.  la función ggpairs de la librería GGally y representa las relaciones entre todas las variables.


```{r}

library(GGally)


```

